【裁判字號】    89,上,341
【裁判日期】    900626
【裁判案由】    給付借款
【裁判全文】
臺灣高等法院臺南分院民事判決  八十九年度上字第三四一號   Ｋ
      上  訴  人  丁  ○  ○
                  丙  ○  ○
                  甲      ○
      被上  訴人  台灣中小企業銀行股份有限公司
      法定代理人  戊  ○  ○
      訴訟代理人  乙  ○  ○
右當事人間請求給付借款事件，上訴人對於中華民國八十九年九月四日臺灣嘉義地方
法院第一審判決（八十九年度訴字第五三一號）提起上訴，本院判決如左：
      主      文
上訴駁回。
第二審訴訟費用由上訴人丁○○、丙○○連帶負擔三分之二，餘由上訴人等連帶負擔
。
      事      實
甲、上訴人等方面：
  一、聲明：求為判決：
（一）原判決關於不利於上訴人等部分廢棄。
（二）右開廢棄部分，被上訴人在第一審之訴駁回。
  二、陳述：除與原判決記載相同者，予以引用外，補稱：
（一）保證為契約之一種，而契約之成立須當事人互相意思表示一致。本件上訴人未
      為保證契約之法律行為，故不須負清償責任。又稱保證者，謂當事人約定，一
      方於他方之債務人不履行債務時，由其代負履行責任之契約；另當事人互相表
      示意思一致者，無論其為明示或默示，契約即為成立；民法第七百三十九條、
      第一百五十三條定有明文。從而本件首需審酌者，應係上訴人等究竟有無為保
      證行為，及究竟有無與被上訴人成立保證契約。
（二）依被上訴人在原審所提出之借據，上訴人等均未親自簽名或蓋章，此一事實被
      上訴人在原審並不否認；而原審被告黃滿煌在原審已陳稱：「其餘三位被告均
      未在借據上簽名，他們的名字均是我簽的」、「兩份借據上的其餘被告的簽名
      、蓋章都是我做的」、「印鑑我在抽屜拿的」等語；故上訴人等並未參與保證
      行為，應可確定。而借據上之簽名應係原審被告黃滿煌所偽造，此亦係何以憲
      兵司令部鑑驗結果認上訴人丁○○、丙○○簽名字跡均有遲緩、抖動等不自然
      現象之原因。
（三）又上訴人等亦未委任原審被告黃滿煌為保證行為，按為委任事務之處理，須為
      法律行為，而該法律行為，依法應以文字為之者，其處理權之授與，亦應以文
      字為之；其授與代理權者，代理權之授與亦同；民法第五百三十一條定有明文
      。本件原審被告黃滿煌向被上訴人之借貸，應簽立書面文字借據已為被上訴人
      所明知，且為其放貸作業程序所必要；故若被上訴人欲主張上訴人等係委任他
      人為保證行為，則請被上訴人提出上訴人出具之委任狀或證明有委任之情事，
      以實其說。
（四）按「無代理權人以代理人名義所為之法律行為，非經本人承認，對於本人，不
      生效力」；民法第一百七十條定有明文。本件原審被告黃滿煌持上訴人等之印
      章盜蓋在借據上，因上訴人等未授與代理權；故發生無權代理之法律效果。因
      上訴人等不承認原審被告黃滿煌之代理行為，故對於上訴人等自不生保證之效
      力。
（五）至被上訴人在原審主張印鑑如果與以前所蓋用者相符就生表見代理的效力等語
      ，此乃被上訴人就「表見代理」有所誤解；按「主張表見代理須舉證本人知其
      事實」、「交付印章與他人，而逾權之行為，非均為表見代理」，最高法院六
      十八年台上字第一○八一號及七十年台上字第六五七號著有判例。本件上訴人
      等未為任何行為表示以代理權授與原審被告黃滿煌，且上訴人等之印章是放在
      家裏，並非交付予原審被告黃滿煌；何況民國（下同）八十六年十一月二十七
      日之保證行為，上訴人等有親自到場簽名蓋章（即經過對保手續），為何被上
      訴人於八十八年八月三十日要求保證之行為則不須經過對保親自簽名手續；被
      上訴人在可得而知原審被告黃滿煌未被授權情形下，故意放任其蓋用上訴人等
      印章為保證行為，其結果自應由被上訴人負責，上訴人等不須負表見代理人責
      任。
（六）再者，上訴人等於八十六年十一月二十七日填寫授信契約書，係為擔保原審被
      告黃滿煌於八十六年間向被上訴人所借貸之款項；惟當初上訴人等擔任連帶保
      證人而向被上訴人借貸之款項，早已清償完畢，並非換單；亦即原保證關係早
      已消滅。
（七）綜上所述，上訴人等未為保證行為，亦不負保證人之責任。原審認以一般銀行
      放款實務印鑑相符即應負責，實未審酌印章可能為他人所盜用，及究竟上訴人
      等有無為保證行為。本件被上訴人有無「欠缺對保行為」之疏失，實值斟酌；
      故請求賜判如上訴聲明所示。
  三、證據：除援用於原審所提之證據外，補提上訴人等平日書寫之文書各一份為證
      ；並聲請本院將借據原本送由適當鑑定機關鑑定其上之上訴人等之簽名是否屬
      於偽造者。
乙、被上訴人方面：
  一、聲明：求為判決：駁回上訴。
  二、陳述：除與原判決記載相同者，予以引用外，補稱：
（一）被上訴人所提出之借據，其上有關上訴人等名字之印文，均為上訴人等所有之
      印章所蓋。
（二）如有用印章代簽名者，其蓋章與簽名生同等之效力；民法第三條第二項定有明
      文。本件上訴人等於八十六年十一月二十七日所定立之授信約定書及印鑑卡，
      以經上訴人等承認凗其所書立無誤。
（三）又授信約定書係金融業對授信條件的一般規定，詳列於授信約定書，供作爾後
      所訂立之借據、票據、墊款及保證等債務契約之一部份；而對立約人的一般授
      信條件概括約定。又授信約定書上並無存續期間及僅擔保某項特定債務之約定
      ，因授信約定書第一條即約定該約定係補充各個授信契約之一般性共通約款。
      又借據上之第六條第一項亦約定，借款人及保證人均願將另訂立之授信約定書
      視本借據一部份。因此，上訴人等認其於八十六年十一月二十七日向被上訴人
      簽立之授信約定書，為與借據有同一性質，即僅供某一特定之借款或保證之用
      ，顯係上訴人等之誤解。
（四）另授信約定書第二條約定：「立約人因名稱、組織、章程內容、印鑑、代表人
      、代表人權限範圍或其他足以影響貴行權益變更情事發生時，應即以書面將變
      更情事通知貴行，並辦妥變更或註銷留存印鑑之手續，於未為前項通知及變更
      或註銷留存印鑑手續前與貴行所為之交易，立約人約願負其責任，如因而造成
      貴行損害，並負賠償責任」等語。本件上訴人等並未向被上訴人為上項解除契
      約之通知，則被上訴人核對借款人及上訴人等所提出簽蓋於借據上之印鑑與授
      信約定書上印鑑相符，而採信該借據均係由借、保人同意借據條款所列之約定
      條件，並據以撥入借款人帳戶，應屬正當。而上訴人等留存在約定書上之印鑑
      與借據上之印鑑，既經被上訴人審核後相符，則自當履行其連帶保證之責任。
（五）再者，銀行間採行印鑑制度已行之多年，成效頗為良好，亦深得工商企業之信
      賴。銀行之授信僅於第一次與銀行往來時，方須辦理對保手續；爾後則僅憑印
      鑑往來交易，以達便民及工商企業之目的。本件上訴人等未在借據上簽名一事
      ，並不能免除其於借據上表明為連帶保證人之責任；因其可預留存印鑑於借據
      ，或委由他人代理其行為。惟此亦僅為上訴人等與借款間之內部關係，不得以
      之否認其簽立授信約定書約定憑印鑑交易之事實；因此上訴人等之抗辯，不足
      採信。
  三、證據：除援用於原審所提之證據外，補提借據原本二張及授信約定書（包括印
      鑑卡）原本四份為證。
丙、本院依上訴人等之聲請囑託憲兵司令部刑事鑑識中心鑑定被上訴人所提出借據原
    本二張及授信約定書原本四份上有關上訴人等名義之簽名是否屬於上訴人等之筆
    跡，及其上顯現之上訴人等名義之印文，是否與授信約定書、印鑑卡及借據上之
    印文為同一（相符）。
      理      由
一、本件被上訴人起訴主張：原審被告黃滿煌於八十八年八月三十日邀同其餘上訴人
    丙○○、丁○○及甲○為連帶保證人，向被上訴人借款二百萬元正，雙方約定借
    款期限至八十九年八月三十日，利率隨該行基本放款利率百分之八．五二減年率
    百分之○．二三機動調整之，現則按年息百分之八．二九計付利息，並按月平均
    攤還本息一次；至遲延履行時，除仍按上開利率計息外，逾期在六個月以內依上
    開利率加百分之十，超逾六個月部份依上開利率加百分之二計算違約金。詎借款
    後，原審被告黃滿煌自八十八年十二月三十日起即未按期付息，利息亦僅付至八
    十八年十二月二十九日，尚欠本金二佰萬元。另原審被告黃滿煌於八十八年八月
    三十日又邀同上訴人丙○○及丁○○為連帶保證人，向被上訴人借款一百萬元，
    雙方約定約定每一個月為一期，分三十六期平均攤還本息；至九十一年八月三十
    日到期清償，利率則隨該行基本放款利率百分之八．五二加年率百分之○．八八
    機動調整之；現則按年息百分之九．四計付利息；至遲延履行時，除仍按上開利
    率計息外，逾期在六個月以內依上開利率加百分之十，超逾六個月部份依上開利
    率加百分之二十計算違約金。詎原審被告黃滿煌借款後，自八十八年十二月三十
    日起即未按期付本息，利息亦僅付至八十八年十二月二十九日，尚積欠本金九十
    萬二千二百四十七元。雖借款期限尚未到期，惟依兩造之約定，借款人不依約清
    償本金或利息者，借款人及保證人均同意承認本借款視為全部到期。然經被上訴
    人屢向上訴人等催討均無效，且迄今仍未清償本金及利息、違約金。爰本於消費
    借貸契約之借款返還請求權及連帶債務之法律關係，求為判命：(一)上訴人等應與
    原審被告黃滿煌連帶給付被上訴人二百萬萬元，及自八十八年十二月三十日起至
    清償日止，按年息百分之八．二九計算之利息；與自八十九年一月三十一日起至
    八十九年七月三十日止，按上開利率百分之十，自八十九年七月三十一日至清償
    日止，按上開利率百分之二十計付違約金。(二)上訴人丙○○、丁○○應與原審被
    告黃滿煌連帶給付被上訴人九十萬二千二百四十七元，及自八十八年十二月三十
    日起至清償日止，按年息百分之九．四計算之利息；與自八十九年一月三十一日
    起至八十九年七月三十日止，按上開利率百分之十，自八十九年七月三十一日起
    至清償日止，按上開利率百分之二十計付違約金之判決等語（被上訴人於原審另
    請求原審被告黃滿煌應連帶給付被上訴人前揭(一)、(二)所示之借款本金，及分別自
    前揭日期起至約定日或清償日止，加計按約定利率核計之遲延利息暨違約金；而
    其亦經原審判決應連帶如數給付，惟原審被告黃滿煌就其敗訴部分並未提出上訴
    而告確定）。
二、上訴人等則以：依被上訴人在原審所提出之借據，上訴人等均未親自簽名或蓋章
    ，已為被上訴人在原審所不否認，並經原審被告黃滿煌在原審陳稱屬實在卷：應
    可確定。而借據上之簽名應係原審被告黃滿煌所偽造，此亦係何以憲兵司令部鑑
    驗結果認上訴人丁○○、丙○○簽名字跡均有遲緩、抖動等不自然現象之原因。
    又上訴人等亦未委任原審被告黃滿煌為保證行為，況原審被告黃滿煌向被上訴人
    之借貸，應簽立書面文字借據已為被上訴人所明知，且為其放貸作業程序所必要
    ；若被上訴人欲主張上訴人等係委任他人為保證行為，則被上訴人應提出上訴人
    出具之委任狀或證明有委任之情事，以實其說。另原審被告黃滿煌持上訴人等之
    印章盜蓋在借據上，因上訴人等未授與代理權，故發生無權代理之法律效果，對
    於上訴人等自不生保證之效力。又上訴人等既未為任何行為表示以代理權授與原
    審被告黃滿煌，且上訴人等之印章亦非交付原審被告黃滿煌；況八十六年十一月
    二十七日之保證行為，上訴人等有親自到場簽名蓋章，為何於八十八年八月三十
    日要求保證之行為則不須經過對保親自簽名手續；其結果自應由被上訴人負責，
    上訴人等不須負表見代理人責任。再者，上訴人等於八十六年十一月二十七日填
    寫授信契約書，係為擔保原審被告黃滿煌於八十六年間所借貸之款項；惟其向被
    上訴人借貸之款項，早已清償完畢，並非換單；亦即原保證關係早已消滅等語，
    資為抗辯。
三、按當事人互相表示意思一致者，無論其為明示或默示，契約即為成立；又消費借
    貸，因金錢或其他代替物之交付，而生效力；且借用人應於約定期限內，返還與
    借用物種類、品質、數量相同之物；另債權人基於債之關係，得向債務人請求給
    付；而給付有確定期限者，債務人自期限屆滿時起，負遲延責任；且以支付金錢
    為標的者，債權人得請求依法定利率計算之遲延利息；又數人負同一債務，明示
    對於債權人各負全部給付之責任者，為連帶債務；且連帶債務之債權人，得對於
    債務人中之一人或數人或其全體，同時或先後請求全部或一部之給付；如連帶債
    務未全部履行前，全體債務人仍負連帶責任；民法第一百五十三條第一項、第四
    百七十五條、第四百七十八條前段、第一百九十九條、第二百二十九條第一項、
    第二百三十一條第一項、第二百七十二條第一項及第二百七十三條第一項分別定
    有明文。次按保證債務之所謂連帶，係指保證人與主債務人負同一債務，對於債
    權人各負全部給付之責任者而言，此就民法第二百七十二條第一項規定連帶債務
    之文義參照觀之甚明。故連帶保證與普通保證不同，縱使無民法第七百四十六條
    所揭之情形，亦不得主張同法第七百四十五條關於檢索抗辯之權利。又上訴人既
    係連帶保證人，應與主債務人負同一清償責任，而被上訴人對於主債務人就實行
    擔保物權受清償，或起訴請求保證人清償，既得擇一行使，則對於與主債務人負
    同一清償責任之上訴人，自亦得擇一請求。另連帶債務之債權人，得對於債務人
    中之一人或數人或其全體，同時或先後請求全部或一部之給付，此在民法第二百
    七十三條第一項定有明文。故確定判決如就同一債務命數債務人連帶履行者，債
    權人得專對債務人中之一人，聲請為全部給付之執行（最高法院四十五年度台上
    字第一四二六號、六十九年度台上字第一九二四號、二十三年度抗字第五七二號
    判例參照）。末按當事人主張有利於己之事實者，就其事實有舉證之責任；民事
    訴訟法第二百七十七條亦定有明文。另契約成立後，債務人有依契約內容而為履
    行之義務；又主張常態事實者，就其事實無庸舉證，主張變態事者，應就變態事
    實負舉證義務，此為舉證責任分擔原則。又原告（即本件之被上訴人）對於自己
    主張之事實（即起訴事實）已盡證明之責後，被告（即本件之上訴人）對其主張
    ，如抗辯其不實，惟並無確實證明方法或僅以空言爭執者，當然認定其抗辯事實
    之非真正，而應為被告不利益之裁判（最高法院五十二年度台上字第五一八號、
    十八年上字第一六七九及二八五五號判例參照）。
四、查被上訴人主張原審被告黃滿煌於八十八年八月三十日向其借款二百萬元，雙方
    約定借款期限至八十九年八月三十日，利率隨該行基本放款利率百分之八．五二
    減年率百分之○．二三機動調整之，現則按年息百分之八．二九計付利息，並按
    月平均攤還本息一次；至遲延履行時，除仍按上開利率計息外，逾期在六個月以
    內依上開利率加百分之十，超逾六個月部份依上開利率加百分之二計算違約金。
    詎借款後，原審被告黃滿煌自八十八年十二月三十日起即未按期付息，利息亦僅
    付至八十八年十二月二十九日，尚欠本金二佰萬元。另原審被告黃滿煌於八十八
    年八月三十日又向被上訴人借款一百萬元，雙方約定約定每一個月為一期，分三
    十六期平均攤還本息；至九十一年八月三十日到期清償，利率則隨該行基本放款
    利率百分之八．五二加年率百分之○．八八機動調整之；現則按年息百分之九．
    四計付利息；至遲延履行時，除仍按上開利率計息外，逾期在六個月以內依上開
    利率加百分之十，超逾六個月部份依上開利率加百分之二十計算違約金。詎原審
    被告黃滿煌借款後，就此部分自八十八年十二月三十日起即未按期付本息，利息
    亦僅付至八十八年十二月二十九日，尚積欠本金九十萬二千二百四十七元。至借
    款期限雖尚未到期，惟依兩造之約定，借款人不依約清償本金或利息者，借款人
    及保證人均同意承認本借款視為全部到期之事實，已據被上訴人於原審及本院審
    理時陳述在卷，並有其所提出之借據二紙、約定書、借款電腦明細表及放款利率
    歷史資料表各一份（以上均為影本）在卷可憑（原審卷第六至九、十三至十四頁
    ），且為原審被告黃滿煌（於原審）及上訴人等所不爭執，自屬真實。
五、另被上訴人主張上訴人等於八十六年十一月二十七日與被上訴人訂定授信約定書
    ，擔保渠等對於被上訴人所負之借款、票據、保證等債務；嗣原審被告黃滿煌於
    八十八年八月三十日，邀同上訴人丙○○、丁○○及甲○為連帶保證人，向其借
    款二百萬元；又於八十八年八月三十日，邀同上訴人丙○○、丁○○為連帶保證
    人，再向被上訴人借款一百萬元；因借款後，原審被告黃滿煌就借貸二百萬元部
    分自八十八年十二月三十日起即未按期付息，利息亦僅付至八十八年十二月二十
    九日，尚欠本金二佰萬元；就借貸之一百萬元部分則自八十八年十二月三十日起
    即未按期付本息，利息亦僅付至八十八年十二月二十九日，尚積欠本金九十萬二
    千二百四十七元；及前揭按兩造約定利率核計之遲延利息暨違約金；而上訴人等
    既各為前揭借款之連帶保證人，自應負連帶給付借款責任之事實，亦據被上訴人
    於原審及本院審理時陳述在卷，並有被上訴人所提出之授信約定書共三份（原審
    卷第十至十二頁）及前揭借據二紙、約定書、借款電腦明細表、放款利率歷史資
    料表各一份（以上均為影本）在卷可憑；再徵諸上訴人等對於原審被告黃滿煌確
    有向被上訴人分別借款二百萬元及一百萬元乙情亦不否認以觀，自亦屬真實。至
    上訴人等雖為前揭情詞之抗辯，惟此非僅為被上訴人所堅決否認，且查：
（一）上訴人等確有於八十六年十一月二十七日分別與被上訴人訂立授信約定書，同
      意擔保其對於被上訴人所負之借款、票據、保證等債務；且留用其所有之印鑑
      印文，並經被上訴人之行員予以對保確認無訛之事實，已據被上訴人於原審及
      本院審理時陳述在卷，並有被上訴人所提出之前揭授信約定書影本共三份在卷
      可參，且為上訴人等所不爭執。另經本院核閱被上訴人所提出之前蹟授信約定
      書之內容以察，其內第一條確已載明：「本約定書所稱一切債務，係指立約人
      （即上訴人等）對貴行（即被上訴人）所負之票據、借款、墊款、保證等債務
      及其他債務，並包括其利息、遲延利息、違約金、損害賠償及其他有關費用」
      ；而第十條亦載明：「立約人所保證之債務，如主債務人未依約履行，立約人
      當即負責，立即如數付清‧‧」等語（本院卷第十至十二頁）；復為上訴人等
      所不爭執，自屬真實。再徵諸經本院核閱前揭授信約定書之內容，乃有關上訴
      人等向被上訴人借款及充當連帶保證人時，依目前社會上一般金融機構通行之
      借貸作業程序所為，並無何違反誠信原則，對消費者顯失公平，或違反平等互
      惠原則者之情形以觀；應認被上訴人主張：上訴人等就被上訴人應負清償之責
      任包括借款、保證、遲延利息及違約金等債務等語，尚非虛妄，應堪採信。
（二）另經本院核閱被上訴人所提出之且為兩造所不爭執之授信約定書之內容以觀，
      其內第二條確已載明：「立約人（即上訴人等）因‧‧‧印鑑、代表人、代表
      人權限範圍或其他足以影響貴行（即被上訴人）權益變更情事發生時，應即以
      書面將變更情事通知貴行，並辦妥變更或註銷留存印鑑之手續，於未為前項通
      知及變更或註銷留存印鑑手續前與貴行所為之交易，立約人均願負其責任‧‧
      ‧」；而第九條亦記載：「凡持有貴行（即被上訴人）發給立約人之擔保物收
      據或保管證或立約人印鑑，前往貴行請求返還或更換擔保物及其有關文件者，
      均視為立約人之代理人‧‧‧」等語（原審卷第十至十二頁均反面）；而本件
      上訴人等確有於八十六年十一月二十七日分別與被上訴人訂立授信約定書，同
      意擔保其對於被上訴人所負之借款、票據、保證等債務；且留用其所有之印鑑
      印文，並經被上訴人之行員予以對保確認之事實，已如前述。另經本院將將借
      款日期為均為八十八年八月三十日之借款借據原本、授信約定書及印鑑卡原本
      函囑憲兵司令部刑事鑑識中心鑑定結果，已認定：送鑑台灣中小企業銀行八十
      八年八月三十日借據二紙（壹佰萬元、貳佰萬元）上「丙○○」之印文與丙○
      ○台灣中小企業銀行更換印鑑申請書及八十六年十一月二十七日授信約定書上
      「丙○○」印文均相符」等語，有憲兵司令部刑事鑑識中心九十年三月二十六
      日綱得字第○三七三一號鑑驗通知書一份在卷可憑（本院卷第六十三頁）。
      另經本院以肉眼核閱前揭為兩造所不爭執之授信約定書上有關上訴人丁○○、
      甲○部分之印文（原審卷第十一至十二頁均反面）結果，該部分顯現之「丁○
      ○」、「甲○」之印文與借據及印鑑卡原本上所顯現之「丁○○」、「甲○」
      印文（原審卷第六至七、四十一至十三頁），無論在轉折、勾勒、按捺及字體
      間之間隙核均相符。再者，依法律之規定，有使用文字之必要者，得不由本人
      自寫，但必須親自簽名；如有用印章代簽名者，其蓋章與簽名生同等之效力；
      民法第三條第一項及第二項分別定有明文。從而參諸兩造所定之前揭授信約定
      書及借據等契約既無除印章外，並以親自簽名為必要方式之約定，且民法對於
      一般金融機構核准放款之「對保」內部行為並無規定，且兩造亦無約定其為契
      約之要式以察；則上訴人等於系爭借款日期均為八十八年八月三十日之借據上
      印鑑章印文既與其留存於被上訴人銀行之授信約定書及印鑑卡上之印章相同，
      且上訴人甲○自原審迄本院審理時均未抗辯係屬盜用；自應認依兩造所訂立之
      一般授信約定書之約定及前揭法律之規定，縱該系爭借據非其本人親自辦理，
      惟該蓋章既與簽名具有同等效力，上訴人等自不能解免其連帶保證之責任，應
      無疑義。
（三）至上訴人等雖另辯稱：八十六年十一月二十七日之保證行為，上訴人等既有親
      自到場簽名蓋章，為何於八十八年八月三十日要求保證之行為則不須經過對保
      親自簽名手續；渠等不須負表見代理人責任。再者，上訴人等於八十六年十一
      月二十七日填寫授信契約書，係為擔保原審被告黃滿煌於八十六年間所借貸之
      款項；惟該次借貸之款項，早已清償完畢，並非換單；亦即原保證關係早已消
      滅云云。惟按授信約定書係一般金融機構業者將授信條件之一般規定，詳列於
      授信約定書，以供作爾後所訂立之借據、票據、墊款及保證等債務契約之一部
      份；而資為對於立約人之一般授信條件概括約定。而經本院核閱前揭授信約定
      書，其上亦無存續期間及僅擔保某項特定債務之約定；換言之，依授信約定書
      第一條之約定，究其法律上之性質以觀應認該約定係補充各個授信契約（即借
      貸、票據、墊款及保證等）之一般性共通約款；再參諸前揭借據上之第六條第
      一項亦約定：「借款人及連帶保證人均願將另訂立之授信約定書視本借據一部
      份」等語以察；可見上訴人等辯稱：其於八十六年十一月二十七日向被上訴人
      簽立之授信約定書，為與借據有同一性質，即僅為原審被告黃滿煌八十六年間
      所借貸借款為保證之用云云，自不足採。
（四）再者，經本院將將借款日期為均為八十八年八月三十日之借款借據原本、授信
      約定書及印鑑卡原本函囑憲兵司令部刑事鑑識中心鑑定結果，雖又已認定：送
      鑑丁○○台灣中小企業銀行印鑑卡、更換印鑑申請書、八十六年十一月二十七
      日授信約定書上「丁○○」印文有暈染情形，無法鑑定。送鑑台灣中小企業銀
      行八十八年八月三十日借據二紙（壹佰萬元、貳佰萬元）上「丙○○」、「丁
      ○○」簽名字跡書寫均有遲緩、抖動等不自然現情形，無法鑑定等語（本院卷
      第六十三頁）；惟究其之緣由乃係因「印文有暈染情形」及「簽名字跡書寫均
      有遲緩、抖動等不自然現情形」，以致無法鑑定；然並未確切指及前揭借據上
      之印文與簽名字跡有與印鑑卡、更換印鑑申請書或授信約定書上所顯現之上訴
      人等名義之印文與簽名字跡有不符，甚至於偽造之情況；況前揭授信約定書第
      二條亦已約定：「立約人因名稱、組織、章程內容、印鑑、代表人、代表人權
      限範圍或其他足以影響貴行權益變更情事發生時，應即以書面將變更情事通知
      貴行，並辦妥變更或註銷留存印鑑之手續，於未為前項通知及變更或註銷留存
      印鑑手續前與貴行所為之交易，立約人約願負其責任，如因而造成貴行損害，
      並負賠償責任」等語；已如前述。而本件上訴人等並未向被上訴人為上項解除
      契約之通知，則為渠等所不爭執；因之被上訴人於核對借款人即原審被告黃滿
      煌及上訴人等所提出簽蓋於借據上之印鑑與授信約定書上印鑑相符，而採信該
      借據均係由渠等同意借據條款所列之約定條件，並據以撥入原審被告黃滿煌帳
      戶，自無不合。此外，上訴人等又無法提出其他確切之證據足資證明前揭借據
      有何偽造簽名或盜用印章之情形，或供本院調查以實其說；自尚不能採為有利
      於其之認定。
六、綜上所述，本件被上訴人主張原審被告黃滿煌於八十八年八月三十日邀同上訴人
    丙○○、丁○○及甲○為連帶保證人，向其借款二百萬元正，雙方約定借款期限
    至八十九年八月三十日，利率隨該行基本放款利率百分之八．五二減年率百分之
    ○．二三機動調整之，現則按年息百分之八．二九計付利息，並按月平均攤還本
    息一次；至遲延履行時，除仍按上開利率計息外，逾期在六個月以內依上開利率
    加百分之十，超逾六個月部份依上開利率加百分之二計算違約金。詎借款後，原
    審被告黃滿煌自八十八年十二月三十日起即未按期付息，利息亦僅付至八十八年
    十二月二十九日，尚欠本金二佰萬元。另原審被告黃滿煌於同日又邀同上訴人丙
    ○○及丁○○為連帶保證人，向被上訴人借款一百萬元，雙方約定約定每一個月
    為一期，分三十六期平均攤還本息；至九十一年八月三十日到期清償，利率則隨
    該行基本放款利率百分之八．五二加年率百分之○．八八機動調整之；現則按年
    息百分之九．四計付利息；至遲延履行時，除仍按上開利率計息外，逾期在六個
    月以內依上開利率加百分之十，超逾六個月部份依上開利率加百分之二十計算違
    約金。詎原審被告黃滿煌借款後，自八十八年十二月三十日起即未按期付本息，
    利息亦僅付至八十八年十二月二十九日，尚積欠本金九十萬二千二百四十七元。
    雖借款期限尚未到期，惟依兩造之約定，借款人不依約清償本金或利息者，借款
    人及保證人均同意承認本借款視為全部到期。然經被上訴人屢向上訴人等催討均
    無效，且迄今仍未清償本金及利息、違約金。爰本於消費借貸契約之借款返還請
    求權及連帶債務之法律關係，求為判命：(一)上訴人等應與原審被告黃滿煌連帶給
    付被上訴人二百萬萬元，及自八十八年十二月三十日起至清償日止，按年息百分
    之八．二九計算之利息；與自八十九年一月三十一日起至八十九年七月三十日止
    ，按上開利率百分之十，自八十九年七月三十一日至清償日止，按上開利率百分
    之二十計付違約金。(二)上訴人丙○○、丁○○應與原審被告黃滿煌連帶給付被上
    訴人九十萬二千二百四十七元，及自八十八年十二月三十日起至清償日止，按年
    息百分之九．四計算之利息；與自八十九年一月三十一日起至八十九年七月三十
    日止，按上開利率百分之十，自八十九年七月三十一日起至清償日止，按上開利
    率百分之二十計付違約金，為有理由，應均予准許。原審判命上訴人等應分別連
    帶如數給付，於法並無不合。上訴人等上訴意旨指摘原判決不當，求予廢棄改判
    駁回被上訴人在第一審之訴，為無理由，應均予駁回。
七、又本件待證事實已臻明確，兩造其餘攻擊防禦方法及舉證，對判決之結果已不生
    影響，爰不一一詳為審酌，附此敘明。
八、據上論結，本件上訴為無理由，依民事訴訟法第四百四十九條第一項、第七十八
    條、第八十五條第一但書項、第八十五條第二項，判決如主文。
中      華      民      國    九十      年      六      月    二十六    日
                                    臺灣高等法院臺南分院民事第四庭
~B1審判長法官  王    惠    一
~B2      法官  蘇    清    恭
~B3      法官  張    世    展
右為正本係照原本作成。
如對本判決上訴，須於判決送達後廿日內向本院提出上訴狀，未表明上訴理由者，應
於上訴後廿日內，向本院提出理由書。
中      華      民      國    九十      年      六      月    二十七    日
                                        法院書記官  廖    英    琇


司法院資訊處製作；財團法人民間司法改革基金會備份。
